臺灣高等法院民事判決　　　　　　　 99年度上更(一)字第139號
上　訴　人　明昱技術顧問股份有限公司
法定代理人　吳育奇
訴訟代理人　高宏文律師
被 上 訴人　簡明同
訴訟代理人　藍弘仁律師
上列當事人間請求撤銷股東會決議事件，上訴人對於中華民國98
年10月30日臺灣臺北地方法院98年度訴字第1217號第一審判決提
起上訴，經最高法院第一次發回更審，本院於100年5月3日言詞
辯論終結，判決如下：
    主  文
原判決廢棄。
被上訴人在第一審之訴駁回。
第一、二審及發回前第三審訴訟費用均由被上訴人負擔。
    事實及理由
一、被上訴人主張：伊為上訴人公司股東，持有股份占股份總數
    20%。上訴人於民國98年2月17日（星期二），由監察人李莉
    萍召開九十八年度第一次臨時股東會（下稱系爭臨時股東會
    ），作成改選董事、監察人之決議。惟其開會通知單之開會
    日期誤載開會日為星期三，開會通知單與股東會報到單所載
    日期不一，嗣監察人於98年2月15日以一簡函置於伊書桌，
    通知更正開會日期，惟距開會日期僅餘一日，違反公司法第
    172條第2項之規定。又上訴人公司董事、監察人之任期均至
    99年7月屆滿，上訴人於原董事、監察人任期屆滿前決議改
    選董事、監察人，並於改選後辦理變更登記，將所有董事、
    監察人解任，依公司法第199條第2項、第227條之規定，應
    以特別決議方式為之，然系爭臨時股東會出席股東代表股份
    總數僅27萬股，占已發行股份總數之54%，未達3分之2以上
    ，其決議改選董事、監察人之決議方法違反上開規定，自屬
    違法，爰依公司法第189條之規定，求為命撤銷系爭臨時股
    東會關於討論事項改選董事、監察人之決議之判決（原審判
    決被上訴人勝訴，上訴人不服，提起上訴），並於本院答辯
    聲明：上訴駁回。
二、上訴人則以：伊已於系爭臨時股東會開會前10日，通知各股
    東召開系爭臨時股東會之意旨，開會通知單明確記載開會日
    期、地點及事由，僅括號內附註之星期三有顯然錯誤，且事
    後已更正，系爭臨時股東會之召集程序未違反公司法第172
    條第2項之規定。又股東會依公司法第199條之1規定所為之
    決議，係提前改選全體董事，而非解任全體董事，無同法第
    199條第2項規定之適用，被上訴人主張系爭臨時股東會決議
    方法違反法令，尚不足採等語，資為抗辯。並於本院上訴聲
    明：(一)原判決廢棄。(二)上開廢棄部分，被上訴人在第一審之
    訴駁回。
三、被上訴人主張其為上訴人公司股東，持有股份占已發行股份
    總數之20%，上訴人公司原董事、監察人之任期均至99年7月
    始屆滿。上訴人於98年2月17日由監察人李莉萍召開系爭臨
    時股東會，僅股東胡良、蔣鶯桃、李莉萍、賴文娟、吳育奇
    出席，出席股東代表股份總數27萬股，占已發行股份總數之
    54%，系爭臨時股東會作成改選訴外人吳育奇、蔣鶯桃、李
    莉萍為董事，改選訴外人賴文娟為監察人，任期均自即日起
    3年之決議，且已辦竣公司變更登記之事實，業據其提出股
    東名簿（原審卷第44、110頁）、系爭股東臨時會議事錄（
    原審卷第19頁）、股份有限公司變更登記表（原審卷第33至
    34頁）為證，並有上訴人提出之股東出席簽到簿（原審卷第
    131頁）在卷可稽，堪信此部分事實為真實。按股東會之召
    集程序或其決議方法，違反法令或章程時，股東得自決議之
    日起30日內，訴請法院撤銷其決議，公司法第189條定有明
    文。查系爭臨時股東會係於98年2月17日召開，被上訴人主
    張該會議之召集程序、決議方法違背法令，起訴請求撤銷其
    決議，自決議之日起算30日，其期間之末日為98年3月19 日
    ，被上訴人於98年3月19日提起本件訴訟，已遵守公司法第
    189條所定期間，當無庸疑。惟被上訴人主張系爭臨時股東
    會之召集程序違反公司法第172條第2項規定，系爭臨時股東
    會作成改選全體董事、監察人之決議，應適用或類推適用公
    司法第199條第2項規定之特別決議程序，而非普通決議程序
    ，系爭臨時股東會之決議方法違反法令等情，則為上訴人所
    否認，並以前開情詞置辯。是以本件應審究之兩造爭執重點
    厥為：(一)系爭臨時股東會之召集程序是否違反公司法第172
    條第2項規定？(二)系爭臨時股東會關於改選董事、監察人之
    決議，其決議方法是否違反公司法第199條第2項規定？茲分
    述於後。
四、系爭臨時股東會之召集程序是否違反公司法第172條第2項規
    定？
    按「股東臨時會之召集，應於十日前通知各股東，對於持有
    無記名股票者，應於十五日前公告之」，公司法第172條第2
    項定有明文。查上訴人召集之系爭臨時股東會，於98年2月6
    日送達開會通知予各股東，有開會通知單、限時掛號函件執
    據（原審卷第8、44頁）附卷可憑，顯然上訴人已於系爭臨
    時股東會召集前10日通知各股東。被上訴人雖謂上訴人送達
    之開會通知單，括號內將星期二誤載為星期三，且送達之股
    東出席會議報到單將開會日期誤載為97年2月17日等語。然
    前揭開會通知單記載之日期並無錯誤，括號內記載之星期記
    載為星期三核係顯然之誤載，上訴人復於開會前以簡易函文
    通知更正，已足使各股東充分了解原開會通知之內容，應認
    原開會通知已生通知之效力。被上訴人以開會日期括號內記
    載之星期有誤，遽謂上訴人未於10日前通知各股東等語，委
    非可採。至上訴人送達之股東出席會議報到單雖將開會日期
    之年份誤載為97年，惟此亦屬顯然錯誤，蓋上訴人送達系爭
    臨時股東會開會通知之時點為98年2月6日，開會通知復記明
    開會日期為98年2月17日，各股東當無誤認開會日期為97 年
    之可能，此一誤載當不足以影響各股東對原開會通知內容之
    認知，應認原開會通知已生通知之效力，被上訴人以股東出
    席會議報到單記載之年份有誤，主張上訴人未於10日前通知
    各股東，仍無足採。是上訴人業於系爭臨時股東會召集前10
    日通知各股東，被上訴人主張系爭臨時股東會之召集程序違
    反公司法第172條第2項之規定等語，尚非可取。
五、系爭臨時股東會關於改選董事、監察人之決議，其決議方法
    是否違反公司法第199條第2項規定？
  (一)股份有限公司董事之選任方式，依公司法第198條第1項之規
    定，除公司章程另有規定外，每一股份有與應選出董事人數
    相同之選舉權，得集中選舉一人，或分配選舉數人，由所得
    選票代表選舉權較多者，當選為董事。至選任董事之股東會
    出席定額應適用公司法第174條所定應有代表已發行股份總
    數過半數股東之出席。按公司法第199條之1規定股東會於董
    事任期未屆滿前，經決議改選全體董事者，如未決議董事於
    任期屆滿始為解任，視為提前解任。上開規定依同法第227
    條於監察人準用之。徵諸公司法第199條之1立法理由明謂：
    「依第195條第1項規定，董事係採任期制。惟實務上公司於
    董事任期中提前改選者頗多，而依其所附會議紀錄及召集通
    知，均僅載明改選董監事議案；又依第172條規定改選案，
    係經董事會議決通過，始行通知各股東開會，雖未同時於議
    程中就現任董事為決議解任，而實務上均於新任董事就任日
    視為提前解任，爰增訂本條，俾釐清董事與公司之權益關係
    。」，顯見本條新增之立法目的旨在釐清股東會於董事任期
    屆滿前提前改選董事時，新、舊董事與公司之權益關係，而
    非規定董事選任或解任之方式，亦非強調提前改選應經較慎
    重之特別決議程序或股東會決議改選全體董事須先為解任董
    事之決議。另由立法體系觀之，公司法第195條規定董事之
    任期、第198條規定董事選任之方式、第199條規定解任董事
    之方式，第199條之1係規定提前改選全體董事時，現任董事
    任期之末日為何，尚非規定提前改選全體董事時，其決議方
    式應遵循第199條第2項之規定。亦無股東會於董事任期未屆
    滿前，經決議改選全體董事，而未決議提前解任全體董事者
    ，視為有提前解任之決議，應依第199條特別決議之意。又
    第192條第4項及第216條第3項規定公司與董事、監察人間之
    關係，屬委任關係，於董事、監察人任期屆滿，兩造間之委
    任關係即不復存在。而公司法關於董事之解任設有決議解任
    （第199條特別決議解任）及當然解任（第195條第1項任期
    屆滿自然解任、第195條第2項主管機關命令改選期限屆滿不
    改選當然解任、第197條第1項持股轉讓超過選任當時所持有
    公司股份總額二分之一當然解任）兩種，上開規定依第227
    條亦均準用於監察人。第199條之1既曰「視為提前解任」，
    當不以改選全體董事前先行決議解任全體董事為必要，亦即
    改選全體董事前無須經決議解任全體董事之程序，是其解任
    性質應屬法律所定當然解任之一種，而非決議解任明灼，否
    則法即無須特別設定「視為提前解任」（最高法院98年度台
    上字第2261號判決參照）。被上訴人謂決議改選全體董事與
    提前解任全體董事為一體之兩面，改選全體董事性質近於解
    任全體董事，應依公司法第199條第2項以特別決議為之，如
    認公司法第199條之1並無股東會於董事任期未屆滿前，經決
    議改選全體董事，而未決議提前解任全體董事者，視為有提
    前解任之決議，應依第199條特別決議之意，係屬法律漏洞
    ，應類推適用公司法第199條之規定以特別決議為之，均非
    可取。
  (二)從而改選全體董事、監察人與解任董事、監察人之意涵不同
    ，當無須於改選前先經特別決議解任全體董事、監察人，僅
    須以選任全體董事、監察人之方式，即以第174條所定應有
    代表已發行股份總數過半數之出席，並行第198條累積投票
    方式選任之。至股東會於董事任期未屆滿前，任意決議改選
    全體董事、監察人，經視為提前解任之董事、監察人尚非不
    得依民法委任規定，請求損害賠償，自不待言。是則本件系
    爭臨時股東會決議改選上訴人公司全體董事、監察人未以特
    別決議方式為之，並無違反公司法第199條第2項之規定，被
    上訴人主張系爭臨時股東會決議之決議方法違反上開規定，
    其得主張撤銷等語，尚非可採。
六、綜上所述，上訴人抗辯改選全體董事、監察人無須於改選前
    先經特別決議解任全體董事、監察人，為可採信，被上訴人
    主張為不足採。從而，被上訴人本於公司法第189條規定請
    求撤銷系爭臨時股東會之決議，為無理由，不應准許。原審
    為上訴人敗訴之判決，自有未洽。上訴意旨指摘原判決不當
    ，求予廢棄改判，為有理由。自應由本院予以廢棄改判，如
    主文第二項所示。
七、本件事證已臻明確，兩造其餘攻擊防禦方法及未經援用之證
    據，經審酌後核與判決結果不生影響，爰不一一論述，附此
    敘明。
據上論結，本件上訴為有理由，依民事訴訟法第450條、第78條
，判決如主文。
中    華    民    國   100    年    5     月    17    日
                    民事第十三庭
                        審判長法  官  蕭艿菁
                              法  官  楊絮雲
                              法  官  林麗玲
正本係照原本作成。
如不服本判決，應於收受送達後20日內向本院提出上訴書狀，其
未表明上訴理由者，應於提出上訴後20日內向本院補提理由書狀
（均須按他造當事人之人數附繕本）上訴時應提出委任律師或具
有律師資格之人之委任狀；委任有律師資格者，另應附具律師資
格證書及釋明委任人與受任人有民事訴訟法第466條之1第1項但
書或第2項（詳附註）所定關係之釋明文書影本。
中    華    民    國   100    年    5     月    17    日
                              書記官  陶美玲
附註：
民事訴訟法第466條之1（第1項、第2項）：
對於第二審判決上訴，上訴人應委任律師為訴訟代理人。但上訴
人或其他法定代理人具有律師資格者，不在此限。
上訴人之配偶、三親等內之血親、二親等內之姻親，或上訴人為
法人、中央或地方機關時，其所屬專任人員具有律師資格並經法
院認為適當者，亦得為第三審訴訟代理人。